臺灣高等法院臺中分院民事判決  99年度建上易字第33號
上  訴  人  安淑秀
訴訟代理人  羅淑菁律師
            張柏山律師
被  上訴人  李岑林
            楊盈慧
上  一  人
訴訟代理人  劉喜律師
上列當事人間請求損害賠償等事件，上訴人對於民國99年9月16
日臺灣臺中地方法院98年度訴字第1971號第一審判決提起上訴，
本院於民國100年9月27日言詞辯論終結，判決如下：
    主  文
原判決關於駁回上訴人後開第二項之訴部分，及該部分假執行之
聲請，並訴訟費用之裁判廢棄。
被上訴人李岑林應再給付上訴人新台幣壹拾貳萬肆仟捌佰元，及
自民國九十八年八月二十二日起至清償日止，按週年利率百分之
五計算之利息。
其餘上訴駁回。
第一、二審訴訟費用，由被上訴人李岑林負擔百分之四十六，餘
由上訴人負擔。
    事實及理由
一、被上訴人李岑林、楊盈慧經合法通知，未於言詞辯論到場，
    核無民事訴訟法第386條所列各款情形，茲依上訴人之聲請
    ，由其一造辯論而為判決。
二、上訴人主張：上訴人與被上訴人李岑林於民國97年3月29日
    簽訂「史特勞斯建築景觀設計－室內設計合約書」（下稱設
    計合約書）及「岑林建築工程設計－工程合約書」（下稱工
    程合約書），委託被上訴人李岑林、楊盈慧裝潢門牌號碼台
    中市○○○○路53 9號10樓之1房屋，約定設計費為新台幣
    （下同）11萬元、監工費用3萬元，工程總價160萬8000元，
    施工期間自97年4月4日至同年6月16 日止。嗣追加工程Ａ（
    家電部分）、金額39萬6440元，追加工程Ｂ（地磚部分）、
    金額3990元。系爭合約簽立後，上訴人於97年3月31日交付
    現金4萬元、同年4月1日匯款10萬元、同年月17日給付工程
    合約意向金8萬0400元、第一期工程款40萬2000元、追加工
    程款39萬6440元、3990元。同年5月22日交付第二期工程款
    40萬2000元，合計已給付工程款142萬4830元。孰料，李岑
    林遲至同年6月18日凌晨才以E-mail傳送設計圖圖面，因被
    上訴人逾期未完工，上訴人已於97年6月25日解除契約，自
    得依民法第259條、第260條、第229條、第231條及工程合約
    第8條約定，請求被上訴人返還已付款項142萬4830元及逾期
    9日（97年6月17日至同年月25日）之違約金1萬4472元。另
    系爭工程既有瑕疵，經上訴人通知，被上訴人並未改善，上
    訴人另請他人拆除、改善瑕疵及繼續後續工程項目，支出改
    善費用3萬7500元、87萬8965元。爰依民法第497條規定，請
    求被上訴人給付。又上訴人於99年3月25日終止契約，自得
    依據民法第179條請求返還溢領工程款。而被上訴人已施作
    完成部分，僅為：基礎工程8萬0300元、水電工程5萬3050
    元、泥作工程8萬0850元、木作櫃俱工程14萬2400元、追加
    工程Ａ12萬6540元、追加工程Ｂ3990元，扣除上訴人應付之
    工程款共48萬3140元，上訴人已給付設計費及監工費14萬元
    、工程款142萬4830元，故被上訴人應將溢領之94萬1690元
    返還等語。並聲明：被上訴人應連帶給付上訴人143萬9302
    元及自起訴狀繕本送達翌日（即98年8月22日）起至清償日
    止，按年息5%計算之利息；並願供擔保請准宣告假執行。（
    原審依不當得利之法律關係判命被上訴人李岑林應給付上訴
    人54萬1927元之本息，而駁回上訴人其餘之訴；上訴人僅就
    被上訴人應再給付39萬2145元之本息部分上訴、李岑林敗訴
    部分，未據合法上訴，已確定；另上訴人主張撤銷被詐欺而
    為之意思表示及解除契約部分，經原審駁回後，亦未據上訴
    人聲明不服，亦已確定，茲不予贅述。）
三、被上訴人李岑林辯以：
    本件簽約當事人係昆孜古那與李岑林，安淑秀、楊盈慧均非
    契約當事人。李岑林從未在合約書及口頭上應允簽約後一週
    內完成所有圖面，且亦已陸續提供相關圖面，係上訴人一再
    修改延誤；上訴人對於工程意見繁多，一再修改，工程無法
    如期完工非可歸責於被上訴人，上訴人無權終止契約，更無
    權請求返還已付工程款。原契約工程項目：(1)拆除工程：鋪
    設室內外保護板（瓦楞板），金額9400元。(2)基礎工程：輕
    隔間及雙層隔音發泡棉等全部完成，金額8萬0300元。(3)水
    電工程：配電源線、消防感應器移位接線安裝、電視線移位
    安裝、電源插座安裝等等，線路已拉妥，部分開關已放在施
    工住處內，故已完成90%，金額9萬3650元。(4)泥作工程：貼
    拋光石英磚、雁鷹石、牆面修補等全部完成，金額14萬0500
    元。(5)木作櫃俱工程：德式超耐磨木地板、造型牆面、木作
    天花板、窗簾盒、高、矮櫃等等，已全部完成，金額91萬71
    00元。(6)五金建材設備工程：木作五金、把手五金、玻璃等
    已備料，金額9萬1425元（另有油漆防水工程、廚燈家俱設
    備工程、鋁鐵門窗工程，均係因安淑秀阻止故尚未施作）。
    合計上訴人應付133萬2375元。追加工程項目：追加工程Ａ
    ：安裝日立變頻分離式冷氣、冷氣銅管、排水管、熱水器等
    ，熱水器已買，並擺放在上訴人住處陽台，冷氣主機、冷氣
    銅管、排水系統均已安裝，僅送風機尚未安裝，故已完成80
    %，金額25萬540元。(2)追加工程Ｂ：雁鷹石、石英磚，金額
    3990元。(3)追加工程C：掛式軌道、木作五金、玻璃等，金
    額8萬2110元。(4)追加工程Ｄ：因安淑秀阻止而尚未施作。
    合計上訴人應付追加工程款34萬2640元。是上訴人應付設計
    費、監工費、工程款、追加工程款共181萬5015元，另應加
    計5%營業稅，共190萬5765元。再者，李岑林可領回保證金5
    萬元；又因上訴人委託請律師發存證信函，代墊律師費用1
    萬元。上訴人合計應給付李岑林196萬5765元，扣除已付142
    萬4830元，尚有54萬0935元未給付等語。
四、被上訴人楊盈慧辯稱：
    除與李岑林相同外；並以伊並非系爭設計工程及工程合約之
    當事人，上訴人不得對伊請求。移除保護板及清運工程廢料
    非李岑林之義務，上訴人應返還李岑林5萬元保證金等語。
五、兩造不爭執事項：
  (1)昆孜古那與李岑林簽訂設計合約書及工程合約書。
  (2)工程合約書原工程金額160萬8000元。
  (3)昆孜古那已付清設計合約書14萬元，另給付工程款128萬483
    0元，合計142萬4830元。
  (4)昆孜古那於97年6月25日委託律師發函予李岑林，以李岑林
    違約為由，解除設計合約及工程合約，並請求返還已付142
    萬4830元，李岑林並已收受律師函。
  (5)工程細項金額：
    「基礎工程」（輕隔間）：8萬0300元。
    「水電工程」：電視線移位安裝願扣款3500元，工程款金
      額按4000元計算。系統櫃未施作，電話線移位工程之安裝
      爭議，願扣款3500元，工程款金額按1500元計算。
    「油漆防水工程」、「廚燈家俱設備工程」均未施作，工
      程款按0元計算。「五金建材設備工程」之「鋁鐵門窗」
      未施作（李岑林另抗辯玻璃有備料而應付9萬1425元）。
    「追加工程B 」（地磚）：3990元。
六、得心證之理由：
  (1)上訴人主張被上訴人楊盈慧為系爭設計及工程合約之當事人
    云云，但為被上訴人楊盈慧所否認。查系爭設計合約書（見
    原審卷第1宗第8頁）、工程合約書（見原審卷第1宗第9頁）
    係被上訴人李岑林所訂立，又上揭合約書亦載明「立約人」
    為被上訴人李岑林；至於被上訴人楊盈慧固以其名義出具承
    諾書（見原審卷第1宗第24頁）予大樓管理委員會，但此係
    用以向系爭建物所在之「可以居No.5管理委員會」，承諾遵
    守該社區「住戶裝潢施工管制辦法」、「住戶規約」暨「施
    工切結書」等規定，以憑日後領取裝潢施工保證金，與被上
    訴人楊盈慧是否為系爭契約之當事人無必然關聯。至於被上
    訴人二人原為男女朋友關係，被上訴人李岑林借用楊盈慧之
    帳戶，作為上訴人匯入工程款之用，業經被上訴人李岑林陳
    明在卷（見本院卷第132頁），則上訴人縱將工程款匯入楊
    盈慧帳戶內，亦無由據此推論被上訴人楊盈慧為系爭設計及
    工程合約之當事人。此外上訴人復未提出其他任何證據，以
    證明原告楊盈慧係契約當事人，上訴人此部分主張，尚無足
    採。定作人昆孜古那已於97年6月19日將系爭契約所生債權
    讓與上訴人安淑秀，並提出債權讓與契約書為憑，並已於99
    年3月25日原審言詞辯論期日當庭通知被上訴人李岑林，則
    該債權已移轉於上訴人安淑秀，併此敘明。
  (2)依系爭設計合約書所示，被上訴人李岑林應履行「前制設計
    ：1.現場勘察丈量尺寸、2.前制原始格局圖、3.格局配置俯
    視平面圖」；「簽約後制設計：1.家具配置擺飾俯視平面圖
    、2.櫃身透視平立面圖、3.水電配置俯視平面圖、4.天花板
    配置俯視平面圖、5.牆面造型平立面圖」；又工程合約書明
    定施工日期為97年4月4日至6月16日，被上訴人李岑林自應
    於施工日期開始前，提出完整之圖面，俾雙方得據以討論工
    程細項及相關細節，進而為工程進行之依據。然被上訴人李
    岑林僅提出天花板配置俯視平面圖、地磚配置俯視平面圖、
    玄關鞋櫃平立面圖、電視櫃平立面圖、客廳書櫃架造型牆平
    立面圖、主臥浴室前系統櫃平立面圖、次臥床頭邊櫃平立面
    圖、主臥浴室檯面下後櫃平立面圖、次臥矮櫃書桌平立面圖
    、主次臥衣帽間系統櫃平立面圖（見原審卷第1宗第66-77頁
    ）予上訴人；至於其餘部分設計圖面係遲至99年6月17日始
    以電子郵件寄送予定作人昆孜古那（見原審卷第1宗第78-90
    頁），且有部分圖面尚未提出，上訴人主張李岑林未依約交
    付設計圖面等語，堪信屬實。
  (3)惟按定有期限之契約，債權人解除契約，以債務人有給付遲
    延並經定相當期限催告仍不為履行為要件，此觀民法第229
    條第1項、254條規定甚明。而定作人昆孜古那就被上訴人李
    岑林遲未能提供完整之設計圖面乙節，固由上訴人安淑秀於
    97年6月15日寄發電子郵件（見原審卷第1宗第29頁）謂「已
    經又是一個禮拜過去囉！又是好多天，許多次你都說圖面會
    寄給我，依然還是沒收到唷…所有施工，請你務必在六月底
    前完成，不能再拖延了。」然其後定作人昆孜古那於97年6
    月25日委託律師發函（見原審卷第1宗第26-28頁）內容略以
    「李君於（97年）6月18日凌晨始以email傳送圖面檔案，隨
    即於同日早晨7、8時至吾之岳母早餐店，叫囂稱吾未給追加
    之工程款，且為制止安君取回相關文件單據，竟欲駕車離去
    之際以車門夾住安君之右手，致安君右手背鈍挫傷瘀腫，李
    君已違約在前，並傷害吾妻，為此函告解除工程合約，並請
    結清溢付款項」等語。則定作人昆孜古那上開解除契約之意
    思表示，既未以被上訴人李岑林給付遲延並經定相當期限先
    為催告，即難認合法。至於定作人昆孜古那另依民法第497
    條規定請求被上訴人李岑林負擔其改善或履行者，使第三人
    改善或繼續其工作之費用，然既未證明已定相當期限請求承
    攬人改善其工作或依約履行，且承攬人不於前項期限內改善
    或履行，即與上開規定之要件不符；佐以定作人昆孜古那係
    於97年6月25日委託律師發函終止契約後，始另行委由他人
    繼續完成工作，其因而支付之改善費用，自與民法第497條
    規定無涉。是上訴人依民法第497條規定所為請求，亦屬無
    憑。
  (4)按工作未完成前，定作人得隨時終止契約。但應賠償承攬人
    因契約終止而生之損害，民法第511條定有明文。定作人昆
    孜古那於97年6月25日、98年4月25日所為終止契約之意思表
    示，固未本於上開規定為之，然訴訟中已於99年3月25日以
    準備書（六）狀（見原審卷第2宗第42-45頁）為終止契約之
    意思表示，自生終止之效力。定作人昆孜古那既已終止系爭
    契約，則被上訴人李岑林已受領之款項如高於其得請求部分
    ，即無法律上原因，定作人昆孜古那自可依民法第179條規
    定請求退還溢領工程款。而本件工程施工情形依現況已無從
    鑑定，並經兩造陳明均不聲請鑑定，逕由法院參酌民事訴訟
    法第222條第2項之意旨認定之（見原審99年8月5日協商筆錄
    ），本院爰綜合兩造全辯論意旨及所提事證以為判斷。
    設計合約書（設計費11萬元、監工費3萬元部分）：
      原審判決認系爭設計費僅得按3萬元計算部分，未據聲明
      不服，已確定。至於工程監工費部分，上訴人主張被上訴
      人李岑林未盡監工之責，不應給付監工費云云，但兩造係
      約定按所需工期60日，以每日500元計價，被上訴人李岑
      林既已完成基礎工程、水電工程、泥作工程及大部分木作
      櫃俱工程（有瑕疵應予扣款另詳述如後，惟應不影響工程
      監工費之計算），本院認被上訴人李岑林得請求監工費2
      萬1000元。以上合計5萬1000元。上訴人主張此項監工費
      用應予扣除云云，尚無理由。
    工程合約書（原工程項目160萬8000元部分，以下編號方
      式係依原審卷第2宗第119-123頁之附表）：
      1.原判決認定拆除工程按0元計價，未據聲明不服，已確
        定。
      2.原判決認定「基礎工程」按8萬0300元計價未據聲明不
        服，已確定。
      3.原判決認定「水電工程」款為5萬7150元未據聲明不服
        ，已確定。
      4.泥作工程部分原計價金額為14萬0500元，被上訴人李岑
        林確有施作客廳、餐廳之拋光石英磚（即「貼拋光石英
        磚」2800元×17坪＝4萬7600元、「拋光地磚無縫施工
        」1萬3600元、「馬可貝里拋光石英磚」5萬9850元等項
        ，前二者係工資，後者係材料，合計12萬1050元）。上
        訴人主張被上訴人李岑林施作情形有切割不平整、並非
        無接縫等瑕疵，業據提出照片（見原審卷第1宗第152至
        208頁）為證，核與證人李沁紜所證「玄關及餐廳做不
        同花樣的拼湊，就是照片黑色部分類似板岩磚。所謂無
        接縫是指縫隙在0.2公分以內，有拼湊的部分是不同材
        質，需用水刀切割，不能用人工切割，現場是人工切割
        ，因為有鋸齒狀；沒拼湊的部分不必用水刀。現場的磁
        磚縫隙，拼湊的部分大於0.2公分，還有高達0.5公分，
        沒拼湊的部分就比較正常。不用水刀切割的施工方式，
        不至於傷害拋光石英磚及板岩磚，只是美觀而已」大致
        相符。是上訴人主張系爭拋光石英磚工程存有瑕疵等語
        ，應堪採信。系爭工程既約定拋光地磚需無縫施工，且
        約定施工費用為1萬3600元，倘若非無縫施工，美觀程
        度勢必有所欠缺，即無另加此施工費用之必要，依上開
        證人李沁紜所證系爭拋光地磚顯非無縫施工，是此項施
        工費用1萬3600元，自應予扣除。至於客廳、餐廳之拋
        光石英磚工資4萬7600元中，上訴人僅主張餐廳部分有
        瑕疵，餐廳部分工資1萬6800元雖有瑕疵，被上訴人李
        岑林既已完成此部分施工，上訴人主張全部扣除此部分
        工程費用尚非全然可採，其應僅得主張減少此部分價金
        四分之一即4200元。另馬可貝里拋光石英磚171片部分
        ，上訴人主張損壞28片，應堪採信；是以每片350元計
        算（5萬9850元÷171片＝350元/片），此部分應扣除98
        00元（350×28＝9800）。合計此部分共可扣除2萬7600
        元，原判決認地磚部分上訴人共可扣款2萬元，即尚有
        未洽。另原判決認定關於「2.牆面修補」5000元，不予
        計價；「5.貼玄關水晶彩礫石」5250元、「6.水晶彩礫
        石」6000元、「7.餐廳灰色光拋光石英磚」3200元，共
        1 萬4450元仍應計價部分未據聲明不服，業已確定。是
        上訴人主張關於泥作工程應付款項為10萬7900元（計算
        式：00000000000000000＝107900）。
      5.木作櫃俱工程：
        (甲)原審認此部分工程款為58萬9850元部分，未據聲明不
          服，已確定（見原判決第13頁5）。
        (乙)其餘部分，上訴人主張「1.德式超耐磨木地板」未鋪
          防潮布、角材密度不足，天花板部分（「2.平頂木作
          天花板」及「3.造型木作天花板」）並非水平施工，
          導致次臥2門框歪斜，支撐之角材不足且外露，冷氣
          無法迴風排水，上開2.、3.部分均另行委請他人拆除
          ，「4. 木作窗簾盒」亦因天花板拆除而一併拆除，
          又其餘施工項目有以下待改善情形：「5.玄關木作造
          型櫃」未安裝門片、抽屜，「6.客廳木作造型櫃」未
          安裝門片、抽屜，「10.客廳造型懸空電視櫃」未安
          裝門片，未貼木皮，「11.客廳造型電視懸空矮櫃」
          抽屜無法打開。「14.主臥床頭木作造型牆」床邊櫃
          未密接、掉落地面，「16.主臥木作造型電視牆」未
          貼木皮，「24.臥室實心木皮門」未貼木皮等情，業
          據上訴人提出照片47紙為證（地板部分，見原審卷第
          1宗第209-224、226-229頁、原審卷第2宗第156-159
          頁），並經證人李沁紜證述：底板是比較低品質、低
          耐用度的，是會用在商業空間，住家不建議用，因為
          商業空間通常兩、三年就會裝潢。上訴人當場主動請
          我確認有無防潮布，我確認沒有。角材部分間距過寬
          ，所以踩踏上較會出聲音，支撐強度也會較不夠；天
          花板是用便宜的合板角料，各角材間隙過大，將來容
          易下陷，板面間隙也過大，將來油漆會龜裂，天花板
          沒有達到水平，門無法裝上，我們用如編號72照片所
          示紅外線水平儀測量確認沒有達到水平；冷氣室內機
          在天花板挖洞，所留空間太小、太深，回風效果差，
          也怕影響漏水孔位置；造型牆連著門框，而門框因為
          天花板未達水平需拆掉，窗簾盒是連著天花板，所以
          也拆掉等語相符。則此部分既屬工程瑕疵，自應扣款
          ，然上訴人未經會同被上訴人李岑林逐一確認，自行
          委請他人拆除上開2.平頂木作天花板」及「3.造型木
          作天花板」，而主張就拆除部分均不計價，亦非可採
          。至於「1.德式超耐磨木地板」部分係被上訴人李岑
          林委請訴外人陳鎮馨拆除，有陳鎮馨之民事陳報狀為
          證，自堪信上訴人此部分之主張為真實，則此「1.德
          式超耐磨木地板」自屬未施作部分，工程款9萬6000
          元自應予以扣除。其餘部分，兩造已於原審陳明同意
          法院參酌民事訴訟法第222條第2項之意旨認定之，爰
          審酌上開各情，逕以此部分工程款49萬3850元（58萬
          9850元－9萬6000元＝49萬3850元）之70%，即按34萬
          5695元計價。
      6.原判決認定「油漆防水工程」、「廚燈家俱設備工程」
        、「五金建材設備工程」之「鋁鐵門窗」均不予計價，
        未據聲明不服，已確定。
      7.綜上，此部分金額應按59萬1045元（計算式：80300＋
        57150 ＋107900＋345695＝591045）計算。
    追加工程：
      1.追加工程A：原判決認定兩造就此部分各自主張之已施
        作項目並無歧異，其金額合計為25萬6540元（見原審卷
        第2宗第124頁），及已由上訴人墊付予廠商13萬元，未
        據聲明不服。至於向「可以居管理委員會」所繳交之裝
        潢保證金5萬元，雖係由被上訴人李岑林所支付，但此
        保證金係於裝潢工程結束後，作為大樓公共設施清理回
        復原狀之保證；惟被上訴人李岑林並未為清理回復原狀
        之行為，而由上訴人另出資5萬元委由訴外人立昕室內
        裝潢李沁紜處理，有工程合約書在卷（見本院卷第107
        頁）足證，故此5萬元保證金不得由上訴人墊付予廠商
        之13萬元中扣除。是此部分工程款25萬6540元扣除上訴
        人所墊付之13萬元後，即應按12萬6540元計價。
      2.原判決認定追加工程Ｂ3990元計價部分，未據聲明不服
        。
      3.原判決認定追加工程C、Ｄ不予計價部分，未據聲明不
        服。
      4.綜上，此部分金額應按13萬0530元（126540＋3990＝
        130530）計算。
    綜據上述，被上訴人李岑林得領取之工程款（含設計、監
      工）應為77萬2575元（5萬1000＋59萬1045＋13萬0530＝7
      72575；至於不應另加計5%營業稅部分，未據聲明不服）
      被上訴人李岑林已受領142萬4830元為兩造所不爭執之事
      實，則上訴人依不當得利規定請求被上訴人李岑林返還溢
      領工程款65萬2255元，即有理由。再者，上訴人主張被上
      訴人李岑林逾期9日，應賠償每日以總工程款千分之一計
      算之違約金1萬4472元（計算式：0000000×0.1%×9＝144
      72），合於兩造工程合約書第8條約定，亦應予准許。則
      上訴人得請求被上訴人李岑林66萬6727元，自有理由。
  (5)從而，上訴人請求被上訴人李岑林給付66萬6727元及起訴狀
    繕本送達翌日（即98年8月22日）起至清償日止，按年息百
    分之5計算之利息，為有理由，應予准許；逾此部分之請求
    ，則無理由，應予駁回。又上訴人勝訴部分，兩造分別陳明
    願供擔保為准、免假執行之宣告，經核於法並無不合，爰分
    別酌定相當擔保金額准許之。至於上訴人敗訴部分，其假執
    行之聲請失所附麗，應併予駁回。原審判命被上訴人李岑林
    應給付上訴人54萬1927元之本息，而駁回其餘之請求，就上
    開應再准許之12萬4800元部分，為上訴敗訴之判決，並駁回
    其假執行之聲請，尚有未洽，上訴意旨求予廢棄改判，為有
    理由，爰由本院予以廢棄改判如主文第二項所示（上訴人於
    本院未再聲請假執行）。至於上訴人之請求不應准許部分，
    原判決為上訴人敗訴之判決，並駁回其假執行之聲請，經核
    於法並無不合，上訴意旨求予廢棄改判，為無理由，應駁回
    其上訴。
七、兩造其餘攻擊防禦方法及其餘未經援用之證據，經本院審酌
    ，認與判決結果不生影響，爰不予一一論列，併此敘明。
八、據上論結，本件上訴為一部有理由，一部無理由，依民事訴
    訟法第450條、第449條第1項、第79條、第463條、第385條
    第1項，判決如主文。
中    華    民    國   100    年    10    月    11    日
                民事第七庭    審判長法  官  饒鴻鵬
                                    法  官  陳毓秀
                                    法  官  李平勳
以上正本係照原本作成。
不得上訴。
                                    書記官 劉恒宏
中    華    民    國   100    年    10    月    12    日
                                                      Ａ